【裁判字號】    99,易,2037
【裁判日期】    990831
【裁判案由】    詐欺
【裁判全文】
臺灣臺北地方法院刑事判決              99年度易字第2037號
    公  訴  人  臺灣臺北地方法院檢察署檢察官
    被      告  甲○○
上列被告因詐欺案件，經檢察官提起公訴（98年度偵字第29104
號、99年度偵字第10239號），本院判決如下：
    主  文
甲○○幫助犯共同詐欺取財罪，累犯，處有期徒刑肆月，如易科
罰金，以新臺幣壹仟元折算壹日。
    事  實
一、甲○○前於民國95年間，因過失致死案件，經本院以95年度
    交易字第859號判決有期徒刑8月，經臺灣高等法院以96年度
    交上易字第99號判決上訴駁回，並經同法院以96年度聲減字
    第3687號裁定減為有期徒刑4月嗣並確定，其於96年11月6日
    易科罰金執行完畢。
二、甲○○係成年人，具高職畢業之教育程度，且有相當之工作
    經驗，明知社會上詐騙案件層出不窮，可預見將自己之銀行
    帳戶提款卡及密碼提供他人使用，恐遭利用而淪為人頭帳戶
    ，作為犯罪使用。詎仍基於幫助他人詐欺取財之不確定故意
    ，於98年11月6日前之某時，在不詳處所，將其於98年7月24
    日申辦之臺灣中小企業銀行新店分行第000-00000000000號
    帳戶，以及於94年11月24日申辦之陽信商業銀行石牌分行第
    000000000000號帳戶之存摺、提款卡及密碼，一次提供予某
    真實姓名、年籍不詳之成年人。迨該不詳成年人所屬之詐騙
    集團取得甲○○前揭2帳戶之存摺、提款卡及密碼後，即共
    同基於意圖為自己不法所有之犯意聯絡，先由該詐騙集團成
    員成年人先在網站上，刊登辦理信用貸款等之不實訊息，而
    分別為如附表所示之詐騙行為（被害人、詐騙方式、金額等
    ，均詳如附表所示），致乙○○、丙○○2人分別陷於錯誤
    ，各依其指示匯款，旋遭提領一空。嗣因乙○○、丙○○於
    匯款後，發覺受騙情事而報警，經警循線查悉上情。
三、案經臺北縣政府警察局新店分局報告及彰化縣政府警察局彰
    化分局報告臺灣臺中地方法院檢察署檢察官呈請臺灣高等法
    院檢察署令轉臺灣臺北地方法院檢察署檢察官偵查起訴。
    理  由
壹、程序部分：
    按被告以外之人於審判外之陳述，雖不符刑事訴訟法第159
    條之1至第159條之4之規定，而經當事人於審判程序同意作
    為證據，法院審酌該言詞陳述或書面陳述作成時之情況，認
    為適當者，亦得為證據；當事人、代理人或辯護人於法院調
    查證據時，知有第159條第1項不得為證據之情形，而未於言
    詞辯論終結前聲明異議者，視為有前項之同意，刑事訴訟法
    第159條之5定有明文。本判決下列引用被告以外之人於審判
    外所為之供述證據，被告甲○○及檢察官對證據能力部分，
    均未表示爭執，迄至言詞辯論終結前，亦未聲明異議，本院
    審酌該證據方法於製作時之情況，尚無違法不當及證明力明
    顯過低之瑕疵，認為以之為證據，應屬適當。至其餘非供述
    證據部分，本院亦查無任何違背法定程序取得之情形，應認
    均有證據能力，合先敘明。
貳、實體部分
一、訊據被告固坦承其確有申辦上揭2帳戶，且該2帳戶之存摺、
    提款卡於98年8月底，即非由其支配等情，惟矢口否認有何
    幫助詐欺取財之犯行，辯稱：我沒有賣帳戶。我離職後，沒
    有使用上揭2帳戶，我於去（98）年8月底搬家，將沒有必要
    留的東西，就一起丟掉。我係將存摺及提款卡一起丟，沒有
    將之銷毀，我也沒有去報案、掛失，我怕忘記密碼，所以用
    便利貼貼寫密碼在上面，我承認有錯，但我根本不知道會被
    詐騙集團拿去用，我沒有想那麼多云云。
二、經查：
    （一）被害人乙○○、丙○○2人各於如附表所示之時間，
          遭真實姓名、年籍均不詳之詐騙集團成員成年人以辦
          理信用貸款需支付代辦費、律師費等費用云云為由詐
          騙，且均陷於錯誤，分別依其指示如數匯款至被告上
          揭帳戶內，旋遭提領一空等情，除據被害人2人於警
          詢時分別指述綦詳外，並有如附表所示之證據（均詳
          見附表證據及其所在處欄所示）在卷可查，堪信為真
          實。從而，被告申辦之上揭2帳戶，確已供作為詐騙
          集團用以對被害人2人為詐欺取財犯罪之匯（取）款
          工具，至為明確。
    （二）被告雖否認有將前揭2帳戶存摺、提款卡及密碼提供
          予不詳之詐騙集團使用，復以前詞置辯，然觀之被告
          歷次之供述內容：
          1、於警詢時供稱：我係98年11月10日至郵局領錢，
             發現我帳戶皆被警示，才知道該帳戶被使用。我
             於離職後，就沒有使用臺灣中小企業銀行新店分
             行帳戶，我沒遺失過證件，我98年8月搬家，很多
             東西都沒拿，我想應該係當時就遺失了，我沒有
             報警遺失云云（見偵字第29104號偵查卷第4至6頁
             ）。
          2、於偵查中先供稱：我係98年9月初失業，前揭帳戶
             存摺、提款卡係在98年8月底搬家時不見的，我有
             將密碼寫在便利貼上，貼在提款卡上面，係因為
             臺灣中小企業銀行新店分行帳戶不常使用，我怕
             忘記密碼，除郵局帳戶外，其他帳戶都在98年搬
             家時一起弄丟云云（見偵字第29104號偵查卷第27
             至28頁）。
          3、嗣於偵查中翻異其詞，供稱：我失業前在拓達營
             造工作到98年9月底。98年9月初搬家時，臺灣中
             小企業銀行新店分行帳戶不見，中小企銀及郵局
             帳號之提款卡密碼均係「680112」，是用我「生
             日」當密碼，我「沒有」寫在中小企銀帳戶之提
             款卡上，係我之前有幾家銀行提款卡是這樣做（
             即將密碼寫在便利貼上，貼在提款卡上）。因我
             認為我帳戶之存摺、提款卡沒有用，所以就把它
             丟了，我不知要剪掉。陽信銀行之帳戶，我沒有
             在用，我記得提款卡密碼係「680112」，我搬家
             時，一起丟掉陽信銀行帳戶之存摺、提款卡，至
             於我郵局帳戶留著，係因我還有在用云云（見偵
             字第29104號偵查卷第48至49頁、偵字第10239號
             偵查卷第15頁）。
          4、於本院99年8月12日準備程序改稱：我於98年8月
             底搬家時，除了郵局之外，沒有必要留的存摺、
             提款卡，就一起丟掉，那時為了怕忘記密碼，有
             貼便利貼云云。迄至本院同月17日審理時，又供
             稱：我前揭2帳戶存摺都丟了，因為搬家時，覺得
             沒有用，將存摺及提款卡一起丟掉，那時丟了大
             概4、5個帳戶之存摺、提款卡，密碼只有貼前揭2
             帳戶，因那2本帳戶提款卡較新，其他的都是舊式
             磁卡，我因為怕密碼忘記，所以用便利貼貼上面
             ，密碼係用我出生年月日設定的云云（見本院卷
             第17頁反面至第18頁、第22頁反面、第23頁反面
             、第24頁反面）。
          據上，被告對於上揭2帳戶之存摺、提款卡究竟係無
          意間不小心遺失、弄丟，迄於98年11月10日因欲領款
          知悉列為警示帳戶後才發覺？或係被告於搬家時將之
          打包丟棄？顯然前後供述不一致。且被告對於詐騙集
          團成員為何能夠得悉其上揭2帳戶之提款卡密碼，亦
          即，其究竟有無在該帳戶提款卡上以便利貼寫密碼之
          事實，亦反覆其詞。徵以被告於偵查中對其上揭帳戶
          提款卡以其生日年月日所設定之密碼數字，毫無遲疑
          並供述正確，何來被告所辯係因怕忘記提款卡密碼，
          所以將之寫在便利貼上，貼在提款卡云云之必要性？
          益證被告之供述，與常情有悖。再者，被告雖供稱：
          係於98年8月搬家時遺失或丟棄前揭2帳戶之存摺、提
          款卡及密碼云云，然依被告於本院時之供述及卷存之
          臺灣中小企業銀行新店分行帳戶存款交易明細查詢單
          （見偵字第29104號偵查卷第10頁），可知被告該帳
          戶係供拓達薪資轉帳之用，且於98年7月至9月間，均
          有使用該帳戶，又該帳戶迄至98年9月7日最後1筆跨
          行提領3千元（手續費6元）後，該帳戶餘額僅剩95元
          等情，更證被告供稱其因離職後，沒有使用該帳戶必
          要，故於98年8月底打包丟棄該帳戶云云，顯然不實
          ，被告上揭所辯是否可採，即非無疑。
    （三）金融帳戶為個人理財之工具，申請開設金融帳戶並無
          任何特殊之限制，一般民眾皆能自由申請開戶，並得
          同時在不同金融機構申請多數存款帳戶使用，乃眾所
          週知之事實。在金融機構開設帳戶，請領存摺及提款
          卡、密碼後，任何人即得持之辦理存、匯及轉帳使用
          ，事關帳戶所有人權益之保障，帳戶所有人理應避免
          被不明人士利用或持之為與財產有關之犯罪工具，並
          期杜絕自己金融帳戶存款遭他人冒領之風險，此實為
          社會大眾按諸生活認知所極易體察之常識，被告理應
          知悉。況且，新聞媒體對於不肖犯罪集團常大量收購
          或使用他人存款帳戶後，再持以供作犯罪使用，藉此
          逃避檢警查緝之情事，亦多所報導。被告為成年人，
          且有相當工作經驗，業據被告於本院時供明在卷，則
          被告對於其申辦之上揭2帳戶，應妥為保管，即難諉
          為不知。其縱認上揭2帳戶已無使用必要，亦可前往
          銀行結戶，即使因故不願前往銀行辦理結清，亦可在
          丟棄前，採取必要措施，例如：折毀或刮損提款卡等
          ，以免遭人非法使用，此乃一般人之常識，無須高深
          之知識即能得悉。然依被告供承，其非但無意採取任
          何防免措施，反而將上揭2帳戶之完整提款卡任意丟
          放，甚還將密碼數字直接登載於上，姑不論被告所辯
          丟棄或遺失一情究否可採，然已足認定被告在主觀上
          ，無異已有方便告知任何取得上揭2帳戶提款卡之人
          均得任意使用帳戶提領功能之意思甚明。徵以一般詐
          騙集團使用人頭帳戶之目的，無非避免偵查犯罪機關
          藉由該收受詐騙贓款之帳戶回溯追查出真正犯罪行為
          人身分，且為順利提取被害人所匯出之款項，故詐騙
          集團使用之帳戶，必為其所能控制、支配者。從而，
          尤其現今社會上充斥大量人頭帳戶，詐騙集團取得人
          頭帳戶管道甚多，本不太可能使用他人遺失之存摺、
          提款卡及密碼之帳戶供作人頭帳戶使用，否則，亦難
          保將面臨遭到真正帳戶持有人提領或掛失之風險，則
          詐騙集團豈非徒勞無功、為人作嫁，由此亦可證本件
          應非如被告一再辯稱係丟掉提款卡，因上載密碼而遭
          人利用云云，應係被告自行將上揭2帳戶之存摺、提
          款卡及密碼一併提供予詐騙集團為如附表所示之詐欺
          取財犯行，至為明確。
    （四）按刑法所指故意，非僅指直接故意，尚包括間接故意
          （不確定故意、未必故意）在內；所謂間接故意，乃
          指行為人對於構成犯罪事實，預見其發生而其發生並
          不違反其本意者而言，此為刑法第13條第2項所規範
          。而幫助犯之成立，除行為人主觀上須出於幫助之故
          意，客觀上並須有幫助之行為；且幫助行為，係指對
          他人實現構成要件之行為施予助力而言，幫助故意，
          則指行為人就被幫助者正欲從事犯罪或正在從事犯罪
          ，且該犯罪有既遂之可能，而其行為復足以幫助他人
          實現構成要件，在被告主觀上有認識，尚不以確知被
          幫助者係犯何罪名為其必要。且依被告智識程度，其
          對提供上揭2帳戶可能將遭他人非法使用，無從加以
          控管之情顯然知悉，被告交付前揭2帳戶之存摺、提
          款卡、密碼後，未再有任何支配情事，顯然對被告而
          言，縱然他人將之非法使用，亦不違反其本意。是以
          ，被告主觀上當有幫助詐欺取財之不確定故意，已可
          認定。
    （五）綜上所述，本件事證已臻明確，被告所辯，無非事後
          卸責、脫免之詞，殊無可採。本件被告幫助詐欺取財
          之犯行，堪以認定，自應依法論科。
三、論罪科刑之理由
    （一）核被告所為，係犯刑法第30條第1項前段、第339條第
          1項之幫助詐欺取財罪。
    （二）按刑法上之幫助犯，係對於犯罪與正犯有共同之認識
          ，而以幫助之意思，對於正犯資以助力，而未參與實
          施犯罪之行為者而言。被告基於幫助之不確定故意，
          以其所有之上揭2帳戶之存摺、提款卡及密碼，供詐
          騙集團為如附表所示之詐欺犯行，僅係參與犯罪構成
          要件以外之行為，應認被告係幫助犯，爰依刑法第30
          條第2項之規定，按正犯之刑減輕之。
    （三）前述某真實姓名、年籍不詳之成年人與其所屬詐騙集
          團成員成年人之間，對於如附表所示之詐欺取財犯行
          ，俱有犯意聯絡、行為分擔，而為共同正犯（最高法
          院98年度臺非字第141號裁判意旨可供參照）。
    （四）本件尚無積極證據證明被告係分別起意、各自交付上
          揭2帳戶之存摺、提款卡、密碼予詐騙集團，應從有
          利認被告係一次提供上揭2帳戶之存摺、提款卡及密
          碼。而被告一次提供前揭2帳戶之存摺、提款卡及密
          碼，幫助詐騙集團為如附表所示之詐欺取財犯行，顯
          係一行為觸犯2罪名，為想像競合犯，依刑法第55 條
          規定，應從一重處斷。
    （五）被告有首揭事實所載之犯罪科刑及執行情形，有臺灣
          高等法院被告前案紀錄表存卷可查，其於5年以內故
          意再犯本件有期徒刑以上之罪，為累犯，應依刑法第
          47條第1項規定，加重其刑。
    （六）爰審酌被告有前科，其品行、素行狀況，有上揭被告
          前案紀錄表在卷可表，其犯罪之動機、目的、犯罪之
          手段，所為已對社會交易安全產生負面影響，增加政
          府查緝此類犯罪之困難，且使該取得前揭2帳戶存摺
          、提款卡及密碼之詐騙集團得以掩飾詐欺犯罪所得財
          物，並使被害人2人遭受如附表所示之財產上損害，
          其犯罪所生之危害程度非輕，復斟酌被告矢口否認犯
          行，飾詞狡辯及其生活狀況、智識程度、犯後之態度
          等一切情狀，而量處如主文所示之刑，並諭知如易科
          罰金之折算標準，以示懲儆（按刑法第41條第1項前
          段於98年12月30日修正公布後，僅係將94年2月2日修
          正公布並於95年7月1日起生效之「受六個月以下有期
          徒刑」修正為「受六月以下有期徒刑」，乃求用語統
          一，非法律變更，毋庸新舊法之比較，應逕予適用，
          附此說明）。
據上論斷，應依刑事訴訟法第299條第1項前段，刑法第30條第1
項前段、第2項、第28條、第339條第1項、第55條、第47條第1項
、第41條第1項前段，刑法施行法第1條之1第1項、第2項前段，
判決如主文。
本案經檢察官盧慧珊到庭執行職務。
中    華    民    國    99    年    8     月    31    日
                   刑事第十六庭 審判長法  官    蔡守訓
                                      法  官    羅月君
                                      法  官    徐千惠
上正本證明與原本無異。
如不服本判決應於收受送達後10日內向本院提出上訴書狀，並應
敘述具體理由；其未敘述上訴理由者，應於上訴期間屆滿後20日
內向本院補提理由書（均須按他造當事人之人數附繕本）「切勿
逕送上級法院」。告訴人或被害人如對於本判決不服者，應具備
理由請求檢察官上訴，其上訴期間之計算係以檢察官收受判決正
本之日期為準。
                                      書記官    高心羽
中    華    民    國    99    年    8     月    31    日
附表：
┌─┬─┬─────────────────┬─────────────┐
│編│被│       詐騙經過（詐騙方式、金額） │     證據及其所在處       │
│號│害│                                  │                          │
│  │人│                                  │                          │
├─┼─┼─────────────────┼─────────────┤
│一│程│該詐騙集團成員成年人先在網站上刊登│被害人乙○○於警詢時之指│
│  │聖│辦理信用貸款之不實訊息，經乙○○上│訴（見偵字第29104號偵查卷 │
│  │豪│網瀏覽前揭不實訊息後信以為真，即將│第7至8頁）。              │
│  │  │個人聯繫資料留與該不實廣告之刊登者│                          │
│  │  │，嗣該詐騙集團成員於獲取乙○○之聯│甲○○臺灣中小企業銀行新│
│  │  │繫資料後，該詐騙集團即以代辦信用貸│店分行上揭帳戶開戶基本資料│
│  │  │款為由，撥打電話與乙○○聯絡後，由│、存款交易明細單查詢、新光│
│  │  │該詐騙集團成員自稱係貸款公司業務「│銀行98年11月6日匯款申請書 │
│  │  │葉國強」，至乙○○店內拍照、要求程│各1 紙、臺灣中小企業銀行新│
│  │  │聖豪出具基本資料及財力證明後，再以│店分行99年2月2日99新字第02│
│  │  │電話向乙○○詐稱：辦理貸款需先支付│59900063號函暨甲○○上揭帳│
│  │  │代辦費、律師費云云，致乙○○不疑有│戶98年歷史交易明細1份（同 │
│  │  │詐，陷於錯誤，於98年11月6日依指示 │卷第9至10頁、第13頁、第41 │
│  │  │，匯款新臺幣（下同）4萬8千5百元至 │至45頁）。                │
│  │  │甲○○上揭臺灣中小企業銀行新店分行│                          │
│  │  │帳戶內，旋遭提領。嗣乙○○無法聯繫│臺北縣警察局永和分局得和│
│  │  │，始知受騙上當，而報警處理。      │派出所受理詐騙帳戶通報警示│
│  │  │                                  │簡便格式表2紙、內政部警政 │
│  │  │                                  │署反詐騙諮詢專線紀錄表2紙 │
│  │  │                                  │（同卷第14頁、第16頁、第19│
│  │  │                                  │至20頁）。                │
│  │  │                                  │                          │
│  │  │                                  │                          │
├─┼─┼─────────────────┼─────────────┤
│二│潘│該詐騙集團成員成年人先在網站上刊登│被害人丙○○於警詢時之指│
│  │秋│「貸款找行家保證貸款」之辦理信用貸│訴（見本院卷第9至10頁）。 │
│  │雅│款之不實訊息，經丙○○於98年11月1 │                          │
│  │  │日21時許上網瀏覽，閱讀前揭不實訊息│彰化縣警察局彰化分局泰和│
│  │  │後，信以為真，即將個人聯繫資料留與│派出所受理詐騙帳戶通報警示│
│  │  │該不實廣告之刊登者，而該詐騙集團成│簡便格式表、內政部警政署反│
│  │  │員於獲取丙○○之聯繫資料後，即於翌│詐騙諮詢專線紀錄表各1紙（ │
│  │  │（2）日11時許，由該詐騙集團成員， │見彰化縣警察局彰化分局刑事│
│  │  │自稱銀行代書，訛以代辦信用貸款為由│偵查卷第6頁、第8頁）。    │
│  │  │，撥打電話與丙○○聯絡，並於同月6 │                          │
│  │  │日來電與丙○○核對資料後，再由該詐│陽信商業銀行98年11月9日 │
│  │  │騙集團成員來電自稱係第一銀行經理，│存款送款單1紙（同上卷第9頁│
│  │  │並向丙○○詐稱：丙○○財力證明不夠│）。                      │
│  │  │，需向律師申請丙○○財力證明強制文│                          │
│  │  │件，需要費用1萬7千2百元云云，致潘 │陽信商業銀行石牌分行98年│
│  │  │秋雅不疑有詐，信以為真，遂依其指示│11月27日陽信石牌字第980127│
│  │  │，於同月9日，如數匯款至甲○○上揭 │號函暨甲○○上揭帳戶開戶申│
│  │  │陽信商業銀行石牌分行帳戶內，嗣遭提│請資料及交易往來明細資料1 │
│  │  │領一空。丙○○於匯款後，始發覺受騙│份、99年5月14日陽信石牌字 │
│  │  │，而報警處理。                    │第990038號函暨甲○○上揭帳│
│  │  │                                  │戶開戶迄98年11月10日之歷史│
│  │  │                                  │交易明細表1份（同卷第26至 │
│  │  │                                  │28頁、偵字第10239號偵查卷 │
│  │  │                                  │第11至12頁）。            │
│  │  │                                  │                          │
└─┴─┴─────────────────┴─────────────┘
附錄論罪科刑法條：
中華民國刑法第339條（普通詐欺罪）
意圖為自己或第三人不法之所有，以詐術使人將本人或第三人之
物交付者，處五年以下有期徒刑、拘役或科或併科一千元以下罰
金。
以前項方法得財產上不法之利益或使第三人得之者，亦同。
前二項之未遂犯罰之。

司法院資訊處製作；財團法人民間司法改革基金會備份。
